【裁判字號】    92,自緝,9
【裁判日期】    921021
【裁判案由】    侵占
【裁判全文】
臺灣士林地方法院刑事判決                            九十二年度自緝字第九號
    自  訴  人  辰馬小客車租賃有限公司
    代  表  人  周金生
    自訴代理人  乙○○
    被      告  甲○○
右列被告因侵占案件，經自訴人提起自訴，本院判決如左：
    主  文
甲○○無罪。
    理  由
一自訴意旨略以：被告甲○○前於民國八十九年九月四日十二時三十分向自訴人辰馬
  小客車租賃有限公司（下稱辰馬租賃公司）承租車號ＡＡ─七○二七號自小客車一
  輛，約定應於八十九年九月七日十二時三十分返還，詎屆時未還，經自訴人多次催
  討，亦避不見面，置之不理，被告顯有意圖為自己不法之所有，而將其持有中之自
  訴人前開自小客車，據為己有，被告所為顯涉刑法第三百三十五條第一項之侵占罪
  嫌。
二程序部分：自訴人辰馬租賃公司提起本件自訴時，其代表人為周順，然周順於九十
  年十一月十日死亡，此有辰馬公司營利事業登記證影本、周順死亡證明書各一紙附
  卷可稽，而辰馬租賃公司於九十一年六月十一日經全體股東同意，推舉股東周金生
  為公司代表人，有股東同意書影本一份在卷可稽，雖自訴人辰馬租賃公司因故尚未
  至主管機關辦理公司代表人變更登記（業據周金生陳明），然按公司除設立登記為
  生效要件外，其餘登記事項均為對抗要件（公司法第十二條參照），辰馬租賃公司
  之代表人因周順死亡，而由全體股東推選股東周金生為代表人，周金生亦表同意，
  是周金生即為辰馬租賃公司之代表人，縱未經登記，僅生是否得對抗第三人之問題
  ，於周金生為辰馬租賃公司代表人之效力不生影響。是本件自訴人之代表人為周金
  生，合先敘明。
三按犯罪事實，應依證據認定之，無證據不得認定其犯罪事實，又不能證明被告犯罪
  者，應諭知無罪之判決，刑事訴訟法第一百五十四條第二項、第三百零一條第一項
  分別定有明文。而刑事訴訟上證明之資料，無論為直接證據或間接證據，均須達於
  通常一般之人均不致有所懷疑，而得確信其真實之程度，始得據為有罪之認定，若
  其關於被告是否犯罪之證明未能達此程度，而有合理之懷疑存在，致使無從形成有
  罪之確信，根據「罪證有疑，利於被告」之證據法則，即不得據為不利之認定，此
  有最高法院七十六年台上字第四九八六號判例可稽。再按刑法上之侵占罪，須持有
  人變易其原有之持有意思而為不法所有之意思，始能成立，如僅將持有物延不交還
  或有他原因致一時未能交還，既缺乏主觀要件，即難遽以該罪相繩，最高法院六十
  八年度台上字第三一四六號著有判例可參。訊據被告甲○○，固不否認有向自訴人
  辰馬租賃公司承租上開自小客車等情不諱，惟矢口否認上開犯行，辯稱：前於八十
  九年八月十日因丁○○臨時需用車未帶證件，故由伊出面向自訴人辰馬租賃公司承
  租，承租後將前開自小客車交予丙○○、丁○○使用，嗣丁○○稱仍需用車，故伊
  於八十九年九月四日再至自訴人辰馬租賃公司處續承租該車，丙○○、丁○○告知
  會還車，伊不知其等沒還。後經自訴人辰馬租賃公司之員工告知未還車時，即聯絡
  丙○○、丁○○請其等處理，伊亦曾為此事至辰馬租賃公司處談和解事宜，絕無侵
  占該車之意思等語。
四經查：
  (一)據證人丙○○於本院審理時結證證稱：建設公司之老闆丁○○臨時需用車，而請
    被告出名租車，被告向自訴人辰馬租賃公司承租車號ＡＡ─七○二七號自小客車
    後即交丁○○使用，因伊為丁○○之司機，故丁○○將該車交伊駕駛，後來伊至
    大陸即將該車交還丁○○等語（參本院九十二年十月二日審理筆錄），核與被告
    所辯相符，是被告辯稱：因丁○○臨時需車，故由其出名租車，後該車交丁○○
    及丙○○使用等語，堪信為實。
  (二)次依自訴人辰馬租賃公司之代表人周金生於本院調查時陳稱：被告未還車，我打
    電話過去，她說她在醫院，後來她有與她弟弟來，她弟弟說這麼多錢無法處理，
    這是租約滿沒多久之後的事。（問：除了這次以外，被告有無再來談過？）沒有
    ，另有一名男子來，我不知叫什麼名字，也沒有留名字給我，只是來問車子還欠
    多少錢，人就走了。（問：告知被告車子沒還時，被告如何解釋？）她說她人在
    醫院，她說車子別人開走了。（問：被告有無留開車走之人的電話？）有等語（
    見本院九十二年五月二十八日訊問筆錄）、丙○○雖有來協調，但都沒有付錢等
    語（見本院前開審理筆錄），堪認周金生於前開自小客車租約屆滿未見被告還車
    時，致電被告，被告即告以該車遭他人開走，並留開走該車人之電話予周金生，
    且被告於八十九年九月七日前開自小客車租約屆期後不久即至自訴人辰馬租賃公
    司處商談積欠租金之解決事宜，另證人丙○○亦曾至自訴人辰馬租賃公司處詢問
    積欠租金事宜。查若該車非遭丙○○、丁○○開走，被告應不致於八十九年九月
    間周金生詢問時，告以上情，並留丙○○、丁○○之電話，而丙○○嗣後亦應不
    會向自訴人辰馬租賃公司查詢積欠租金之事宜。又觀被告於八十九年九月七日租
    約屆滿後不久，即至自訴人辰馬租賃公司處商談積欠租金事宜一情，亦堪認被告
    就車號ＡＡ─七○二七號自小客車於租期屆滿未返還自訴人辰馬租賃公司一事，
    並非毫不聞問，置之不理。
  (三)再查被告於與自訴人辰馬租賃公司訂立本件租賃契約前，即於八十九年八月十日
    向自訴人辰馬租賃公司承租該車，原約定同年八月十五日還車，然並未還車，被
    告遂於同年九月四日再與自訴人辰馬租賃公司簽訂本件租約續租該車，而被告八
    十九年九月四日前承租該車之租金均已付清等情，業據被告、自訴人辰馬租賃公
    司之代表人周金生於本院陳述明確，並有出車里程均記載四二三八五公里之汽車
    租賃約定書二份在卷可參。堪認被告於八十九年八月十日承租車號ＡＡ─七○二
    七號自小客車後，雖未依約還車，然自行於八十九年九月四日再與自訴人辰馬租
    賃公司訂立本件租賃契約，並結清前次承租之租金，倘被告有侵占該車之意，焉
    會於八十九年九月四日再與自訴人辰馬租賃公司續租該車，並清償九月四日前之
    租金。
五綜上所述，被告係應丁○○之請承租該車，且租得該車後即交丙○○、丁○○使用
  ，於被告得知丙○○、丁○○未還車後，即與自訴人辰馬租賃公司洽商解決事宜，
  並請丙○○、丁○○處理，丙○○應被告之請亦與自訴人辰馬租賃公司聯絡解決事
  宜，再參諸被告若有侵占該車之不法意圖，其何需於八十九年九月四日再與自訴人
  辰馬租賃公司簽訂續租該車之契約，並結清前所積欠之租金，顯見被告並無侵占該
  小客車之不法意圖，其無法如期還車乃因該車為丁○○持有，又不知丁○○行蹤所
  致，揆諸前開說明，自與刑法侵占罪之要件不符。此外，自訴人亦未舉證證明被告
  涉犯侵占罪嫌，既不能證明被告犯罪，自應為無罪之諭知。
六至於本件系爭車輛使用人丁○○是否涉有侵占罪嫌，宜由管轄之檢察機關另行處理
  。
  據上論斷，依刑事訴訟法第三百四十三條、第三百零一條第一項，判決如主文。
中      華      民      國      九十二      年      十    月    二十一  日
                                  臺灣士林地方法院刑事第五庭
                                      審判長法  官  蔡  明  宏
                    法  官  姜  麗  香
                                            法  官  江  翠  萍
右正本證明與原本無異。
如不服本判決，應於判決送達後十日內，向本院提出上訴狀。
                                            書記官  范  淑  芬
中      華      民      國      九十二      年      十    月    二十三  日


司法院資訊處製作；財團法人民間司法改革基金會備份。
